臺灣高等法院臺中分院刑事判決　　　 96年度醫上訴字第335號
上　訴　人　臺灣臺中地方法院檢察署檢察官
上　訴　人
即　被　告　甲○○
選任辯護人　陳呈雲律師
　　　　　　羅淑菁律師
　　　　　　蔡琇媛律師
上列上訴人因被告業務過失致死案件，不服臺灣臺中地方法院94
年度醫訴字第3號中華民國95年12月4日第一審判決（起訴案號：
臺灣臺中地方法院檢察署94年度偵字第993號)，提起上訴，本院
判決如下：
    主  文
原判決撤銷。
甲○○從事業務之人，因業務上之過失致人於死，處有期徒刑拾
月，減為有期徒刑伍月，如易科罰金，以銀元佰元即新臺幣玖
佰元折算壹日。
    犯罪事實
一、甲○○為臺灣臺中少年觀護所（下稱少年觀護所）之特約門
    診醫師，負責少年觀護所內收容少年之門診醫療業務，為從
    事業務之人。少年劉ＯＯ（真實姓名詳卷）因施用第一級毒
    品海洛因案件，經臺灣臺中地方法院少年法庭於民國92年11
    月18日，以92年度少調字第1154號裁定送勒戒處所觀察、勒
    戒，嗣於 93年1月18日經通緝到案，送入少年觀護所，並自
    同年月30日起執行觀察、勒戒。因少年劉ＯＯ最後一次施用
    毒品海洛因之時間係 93年1月15日，故於送入少年觀護所時
    ，呈現流鼻水、忽冷忽熱及痙攣等海洛因戒斷症狀，惟於同
    年月21日已可正常作息。同年月28日，少年劉ＯＯ因腹痛前
    往看診，主訴曾有胃潰瘍之病史，經甲○○看診後，開立三
    天份之抗消化性潰瘍藥物Wergen（cimetidine）治療，然少
    年劉ＯＯ因持續腹痛，又於同年月30日前往看診，主訴腹痛
    難耐及拉肚子，經甲○○診斷後，仍認係海洛因戒斷症狀，
    開立塞劑、注射抗生素（Gentamicin）及使用抗生素（Ampi
    cillin）、消腹脹藥（Gascon）及止瀉劑（Imodium)等藥物
    治療。而少年劉ＯＯ此時距最後一次施用毒品海洛因已逾二
    週之時間，甲○○自應注意在醫療診斷上，少年劉ＯＯ之病
    徵已與海洛因戒斷症狀無關，而有因其他原因導致持續性上
    腹痛之可能性，應採取進一步之診察措施，而依當時情形又
    無不能注意之情況，竟疏未注意，仍認少年劉ＯＯ之持續腹
    痛係肇因於海洛因之戒斷症狀所致，未安排任何可以排除其
    他原因導致腹痛之檢驗。少年劉ＯＯ於93年2月2日，再因腹
    痛等症狀未解緩，第三次前往看診，甲○○仍未為注意因其
    他原因導致持續性上腹痛之可能性，持續診斷為海洛因戒斷
    症候群，再度給予甘油球、抗生素（Gentamicin及Ampicill
    in）、消脹藥（Gascon）及止痛解痙藥物（Buscopan）等藥
    物治療，同時囑咐少年劉ＯＯ多喝水及增加飲食。嗣於同年
    2月3日凌晨 4時40分許，少年劉ＯＯ因病情惡化，經少年觀
    護所緊急送往私立臺中市林新醫院急救，但仍因十二指腸穿
    孔導致急性腹膜炎，於同年 2月3日凌晨5時17分許宣告不治
    死亡。
二、案經少年劉ＯＯ之法定代理人戊○○訴由臺灣臺中地方法院
    檢察署檢察官偵查起訴。
    理    由
壹、證據能力部分：
    按被告以外之人於偵查中向檢察官所為之陳述，除顯有不可
    信之情況者外，得為證據，刑事訴訟法第 159條之1第2項定
    有明文。是否「顯有不可信之情況」，係由法院依該偵查中
    陳述之外部情況以為判斷。查證人少年李○○、江○○（年
    籍詳卷），少年觀護所教導組管理員曾琬芳、林秀柔及組長
    杜聰典於檢察官偵訊中，經諭知證人具結之義務及偽證之處
    罰並命朗讀結文具結後，以證人之身分完整陳述事件之經過
    （見偵查卷第28至29頁），檢察官就上開偵查訊問之實施，
    並無任何違反相關規定之瑕疵，且被告及選任辯護人對上開
    證人於偵訊時之筆錄，亦未爭執無證據能力，上開證人於偵
    訊時之證詞並無「顯有不可信之情況」，應認具證據能力，
    合先敘明。
貳、實體部分：
一、訊據被告甲○○對於其為少年觀護所之特約門診醫師，負責
    少年觀護所內收容少年之門診醫療業務，於 93年1月28日，
    收容少年劉ＯＯ因腹痛前來看診，主訴曾有胃潰瘍之病史，
    被告於看診後，開立三天份之抗消化性潰瘍藥物Wergen（ci
    metidine）治療；少年劉ＯＯ又於同年月30日前往看診，主
    訴腹痛難耐及拉肚子，經被告診斷後，仍認係海洛因戒斷症
    狀，開立塞劑、注射抗生素（Gentamicin）及使用抗生素（
    Ampicillin）、消腹脹藥（Gascon）及止瀉劑（Imodium)等
    藥物治療；少年劉ＯＯ於93年2月2日，再因腹痛等症狀未解
    緩，第三次前往看診，被告診斷後仍認係海洛因戒斷症候群
    ，再度給予甘油球、抗生素（Gentamicin及Ampicillin）、
    消脹藥（Gascon）及止痛解痙藥物（Buscopan）等藥物治療
    ，同時囑咐少年劉ＯＯ多喝水及增加飲食。嗣於同年2月3日
    凌晨 4時40分許，少年劉ＯＯ因病情惡化，經少年觀護所緊
    急送往私立臺中市林新醫院急救，仍因十二指腸穿孔導致急
    性腹膜炎，於同年 2月3日凌晨5時17分許不治死亡等事實，
    固坦承不諱，然矢口否認有何業務過失致死犯行，辯稱：
  (一)少年劉ＯＯ並無腹膜炎之症狀，亦無十二指腸潰瘍穿孔之突
    發劇烈上腹痛之症狀，腹痛又本屬十二指腸潰瘍之基本症狀
    ，加上少年劉ＯＯ長期施打海洛因，其戒斷症候群之發生時
    期可能因此延長，且少年劉ＯＯ腹痛期間，亦有畏寒及腹瀉
    等典型戒斷症狀，伊所為戒斷症候群之診斷並無錯誤。
  (二)經法醫師解剖發現，少年劉ＯＯ胃已排空，腹部內無殘渣，
    表示少年劉ＯＯ於 93年2月2日下午5時許之晚餐食物經過消
    化，其十二指腸穿孔時間應發生在當日半夜，不在伊診療期
    間。且據說少年觀護所主管曾叫與少年劉ＯＯ同房之收容少
    年李○○（年籍詳卷）抱少年劉ＯＯ上床睡覺，少年李○○
    自少年劉ＯＯ後方雙手環抱少年劉ＯＯ之腰部，會擠壓到腹
    腔，少年劉ＯＯ亦曾自床上摔下躺在地上睡到天亮，由於少
    年劉ＯＯ吸食海洛因長達 2年，內臟較脆弱，如果環抱用力
    過猛，或有摔落之情形，均會造成意外，可能因此才造成少
    年劉ＯＯ十二指腸破裂，又一般醫學專業知識所見，胃、腸
    （大、小腸與12指腸）潰瘍，如果達到自然破裂現象，胃、
    腸應該不會有充血之現象，然由少年劉ＯＯ解剖結果，腸、
    胃均有充血現象，可知應係少年劉ＯＯ由床上摔下及施壓腹
    部的抱腹部動作所造成。故少年劉ＯＯ之十二指腸穿孔並非
    擔任門診醫師之伊所能預見，本案少年劉ＯＯ之死亡流程，
    應為「外力造成胃、腸充血－胃腸破裂－腹膜炎－體液外流
    －痛休克－未及時通知醫療救助－死亡」等情。
  (三)依少年觀護所對少年劉ＯＯ所實施之例行性脈膊、量血壓等
    檢查及門診檢查結果，均屬正常，並不符合中央健康保險局
    中區分局 93年11月17日健保中費2字第0930008353號函附之
    「胃鏡檢查之臨床指引」及法務部收容戒護外醫之標準。
  (四)伊僅係少年觀護所之特約醫師，只有門診時間會在少年觀護
    所，由於少年觀護所對收容少年有較嚴格的管制，會定期檢
    測生命現象，包括血壓、心跳、體溫、呼吸等，但93年2月2
    日少年劉ＯＯ前來門診後，直到伊下班為止，均無任何所內
    人員通報伊有任何異狀，迄至翌日早上亦無任何電話通知伊
    有緊急情況發生。少年劉ＯＯ死亡前之 6小時，是黃金救命
    時間，依照伊先前之處理經驗，只要所內人員即時通知，伊
    便能為適當處理，並救回收容人之性命，惟在本案中，伊均
    未接獲通知，少年劉ＯＯ之死亡與伊之行為無相當因果關係
    。
  (五)行政院衛生署醫事審議委員會並無臨床毒物科，且「行政院
    衛生署醫事審議委員會組織規程」業於95年2月7日廢止，卻
    於95年6月20日出具鑑定報告，所為鑑定無證明力。
二、經查：
　(一)被告為少年觀護所之特約門診醫師，負責少年觀護所內收容
 　 少年之門診醫療業務。少年劉ＯＯ因施用毒品海洛因案件，
    經臺灣臺中地方法院少年法庭於92年11月18日，以92年度少
    調字第1154號裁定送勒戒處所觀察、勒戒 ，並於93年1月18
    日通緝到案後，送入少年觀護所，自同年月30日起執行觀察
    、勒戒，因少年劉ＯＯ最後一次施用毒品海洛因之時間係93
    年1月15日，故於入所時呈現流鼻水 、忽冷忽熱及痙攣等海
    洛因戒斷症狀。同年月28日，少年劉ＯＯ因腹痛前往看診，
    主訴曾有胃潰瘍之病史，經被告看診後，開立三天份之抗消
    化性潰瘍藥物Wergen（cimetidine）治療，然少年劉ＯＯ因
    持續腹痛，又於同年月30日前往看診，主訴腹痛難耐及拉肚
    子，經被告診斷後，仍認係海洛因戒斷症狀，開立塞劑、注
    射抗生素（Gentamicin）及使用抗生素（Ampicillin）、消
    腹脹藥（Gascon）及止瀉劑（Imodium)等藥物治療；少年劉
    ＯＯ於93年2月2日，再因腹痛等症狀未解緩，第三次前往看
    診，被告仍診斷為海洛因戒斷症候群，再度給予甘油球、抗
    生素（Gentamicin及Ampicillin）、消脹藥（Gascon）及止
    痛解痙藥物（Buscopan）等藥物治療，同時囑咐少年劉ＯＯ
    多喝水及增加飲食。嗣於同年2月3日凌晨4時40分許 ，少年
    劉ＯＯ因病情惡化，經少年觀護所緊急送往私立臺中市林新
    醫院急救，仍因十二指腸穿孔導致急性腹膜炎，於同年2月3
    日凌晨5時17分許死亡等事實，除據被告供承在卷外 ，復經
    證人即收容少年李○○、江○○（年籍詳卷）、少年觀護所
    教導組管理員曾琬芳、林秀柔、組長杜聰典分別於偵查中結
    證綦詳（見相字卷第18、19、24、25、27、28、131至133、
    135、136頁），並經檢察官督同法醫師前往林新醫院相驗、
    解剖屬實，製有勘驗筆錄、相驗屍體證明書、解剖報告書及
    相驗、解剖相片等在卷可查（見相字卷第3、65至70、85至1
    24頁，註：相驗卷頁數編排正確，然62至84頁與85至124頁
    裝訂相反）。此外，並有少年劉ＯＯ於少年觀護所之少年病
    歷表、重病收容人生活作息紀錄表、臺灣臺中地方法院觀察
    勒戒執行指揮書、臺灣臺中地方法院少年法庭92年度少調字
    第1154號裁定、少年病歷表、新收少年內外傷記錄表、新收
    少年體檢表、場舍日夜勤值勤人員聯繫簿、醫務組工作日誌
    簿、醫療支援記事簿 、93年1月份特約醫師看診簽到表附卷
    可稽（見相字卷第7至10、12至14、41至60、72至81頁）。
　(二)按海洛因之藥物戒斷，一般在停止用藥後約 6小時便會開始
  　產生症狀，停藥後24小時，症狀則會達到頂點，其後症狀則
    逐漸緩解。典型的戒斷症狀包括呻吟、流鼻水、嘔吐、腹瀉
    、冒汗、肌肉及關節酸痛、焦慮、害怕、輕微之高血壓及心
    搏加速；此外也可能會有流淚、躁動、手抖、肌束抽動、咳
    嗽及腹痛。前述海洛因戒斷之症狀，在停藥後一週內應該都
    會消失等情 ，此有行政院衛生署醫事審議委員會0000000號
    鑑定書在卷可參（ 見相字卷第165頁，鑑定書所載：十、鑑
    定意見(一)所載）。查：
  1.少年劉ＯＯ自述於 93年1月15日最後一次施用毒品海洛因，
    且於同年月18日進入少年觀護所時，呈現流鼻水、忽冷忽熱
    及痙攣等海洛因戒斷症狀；於同年月19日仍有畏冷、嗜睡等
    疑似戒斷症狀，當日上午及下午之血壓數值逾標準值，晚上
    三次量測均在正常值內；於同年月20日仍有畏冷、嗜睡、嘔
    吐等疑似戒斷現象，血壓除上午量測舒張壓輕微偏高外，其
    餘量測值均屬正常；於同年月21日已能正常配合作息，迄至
    同年月27日止，均無任何戒斷症狀等情，此有上開少年觀護
    所新收少年內外傷記錄表、場舍日夜勤值勤人員聯繫簿之記
    載存卷可查（見相字卷第43、45至54頁），且於同年月27日
    採尿送驗結果，亦呈毒品陰性反應等情，亦據少年觀護所管
    理員曾琬芳於偵查中證述明確（見相字卷第28頁背面），足
    見少年劉ＯＯ之戒斷過程，符合一般海洛因戒斷之歷程；而
    少年劉ＯＯ自同年月28日起至同年2月2日止，僅單純表示腹
    痛及拉肚子等症狀，別無其他海洛因戒斷症狀，亦有上開聯
    繫簿紀錄及被害人己○○之病歷表附卷佐憑（見相字卷第41
    、42、55至60頁)，堪認少年劉ＯＯ迄至93年1月27日止，應
    已全無海洛因之戒斷症狀，至為明確。
  2.被告雖辯稱：少年劉ＯＯ因長期施打海洛因，戒斷症候群之
    發生時期可能因此延長云云，但查，少年劉ＯＯ自 93年1月
    15日最後一次施用毒品海洛因後，迄至同年月28日第一次就
    醫主訴腹痛時，已將近二週之久，即從同年月21日少年劉Ｏ
    Ｏ已能正常配合作息起算，亦已逾一週之時間，與一般停用
    海洛因後之戒斷症狀應會在一週內消失相比，顯已超過相當
    之時程，參以海洛因所導致之腹痛戒斷症狀，很少會產生嚴
    重之症狀，且應會隨著戒斷症狀之經過而漸次消失，惟少年
    劉ＯＯ於 93年1月28日、同年月30日、同年2月2日主訴之症
    狀均是持續腹痛，於用藥後仍未能緩解，核與正常海洛因之
    戒斷反應亦屬有別，且在發生之時點上亦不合理，此時被告
    至遲在 93年1月30日，少年劉ＯＯ再度因持續腹痛前來就診
    時，依其醫學專業知識之判斷，實已不應再將海洛因戒斷症
    狀列為可能之診斷之一，而應考量是否有無因其他原因導致
    持續性之腹痛。而本案經檢察官將全卷囑託行政院衛生署醫
    事審議委員會鑑定結果，亦認為：「少年劉ＯＯ於 93年1月
    28日因腹就醫，並陳述應有胃潰瘍之病史，雖經醫師給予抗
    胃潰瘍藥物（cimetidine）治療三天，但其症狀並未改善，
    並於1月30日及同年 2月2日兩度複診，此時醫療診斷上，應
    須設法排除因消化性潰瘍導致之併發症，或因其他原因導致
    持續性上腹痛之可能性，至於海洛因導致之腹痛戒斷症狀，
    一來很少會產生嚴重之症狀，再者就發生之時點並不合理，
    因此不應被列為可能診斷之一」等情，有該會 93年12月1日
    衛署醫字第 0930203967號鑑定函在卷可查（見相字卷第161
    頁以下，十鑑定意見(一)所載）；嗣經原審再次詢問海洛因戒
    斷期間是否因施用海洛因之久暫而有不同時，該委員會於95
    年 6月20日以衛署醫字第0950212411號函所附之鑑定書中更
    明確說明：「鴉片類藥物戒斷症狀之期間，與病人施打毒品
    劑量之高低並無相關，而係與濫用之藥物種類有關。在海洛
    因成癮病人，因藥物之作用時間較短，一般在戒斷後約 6小
    時便會產生症狀，24時（至多48時)後症狀會達到頂點，5天
    （至多一週）後症狀便會消失。至於濫用美沙酮等長效鴉片
    類藥物者，一般在停藥 2天後會產生戒斷症狀，相關症狀最
    慢在二週內獲得緩解。病人（按指少年劉ＯＯ）之紀錄中主
    訴腹痛部分，發生時間係在 1月15日停用海洛因後第13天才
    開始，因此與海洛因戒斷症狀顯無相關性」等情（見原審卷
    (一)卷第114頁)；嗣本院再將本案送請法務部法醫研究所鑑定
    ，該所亦認：「鴉片類戒斷症狀之相關症狀，最慢在二週內
    應獲得緩解」等情，有該所（96）醫文字第0961100389號審
    查鑑定書在卷可參（見本院卷第139至146頁），益徵被告將
    少年劉ＯＯ於 93年1月28日、同年月30日、同年2月2日，主
    訴腹痛之症狀，始終診斷為海洛因戒斷症狀，確實有誤，被
    告以少年劉ＯＯ之戒斷期間較長云云置辯，顯不可採。
  (三)依前開少年觀護所提供之紀錄資料，可知少年劉ＯＯ於93年
    年 1月28日、30日，同年2月2日，連續三次就診，主訴均為
    腹痛、拉肚子等症狀，且腹痛之症狀持續，並無明顯改善，
    發生之時點又在少年劉ＯＯ進入少年觀護所10日之後，尤以
    第二次及第三次門診時間，更在少年劉ＯＯ於 93年年1月15
    日起停用第一級毒品海洛因戒斷二週後之時點，腹痛症狀嚴
    重，且無其他海洛因之戒斷症狀，因此負責醫護之醫師，如
    曾受過正規之訓練，且對海洛因之戒斷症狀充分瞭解者，理
    應具有足夠之能力，會高度懷疑此種症狀與海洛因戒斷根本
    無關，而安排進一步的理學檢查及檢驗。且十二指腸潰瘍之
    症狀，主要包括上腹痛（半夜痛醒，進食或吃藥後可能會緩
    解）、消化不良及嘔吐等；有時則會因出血，而產生瀝青色
    之大便。十二指腸如發生穿孔，其症狀多半為突發之劇烈上
    腹痛，其後則會產生明顯之腹膜刺激發炎，呼吸亦會變淺快
    。此外，病患也可能產生肩膀或下腹部的疼痛。病患此時多
    半靜坐或靜躺不動（因為身體即使稍微動作，亦會感覺疼痛
    ）。此時如檢查病患，應可發覺病患因腹膜炎導致腹部明顯
    壓痛及腸音減少等表徵，另外也常會發現病患有心搏加速、
    呼吸加快及發燒等症狀。此種腹膜炎之症狀，與吸食海洛因
    導致之腹痛戒斷症狀，在臨床診斷上應不難區別。再者，少
    年劉ＯＯ於門診時已自陳以往曾有消化道潰瘍病史，且因持
    續上腹痛而就醫，復發性消化道潰瘍雖然是鑑別診斷上優先
    的考量，但並非唯一可能的診斷。為求正確的診斷，醫師在
    診視時，除須詳細詢問病史及進行生命徵象（即血壓、脈搏
    、呼吸速度及體溫等）的測量外，尚須進行腹部之外觀檢查
    （inspection）、觸診（palpation） 、扣診（percussion
    ），及聽診（auscultation）等理學檢查，並會依據病人不
    同的病情而安排必要之檢驗。其中檢驗部分，並不一定僅限
    於胃鏡檢查，尚可能包括Ｘ光、腹部超音波及血液檢查（如
    全血球計數、生化檢查及胰臟酵素值）等。依照卷附少年劉
    ＯＯ之就醫紀錄及少年觀護所場舍日夜勤值勤人員聯繫簿記
    載，自 93年1月28日至同年月30日期間，少年劉ＯＯ雖有明
    顯腹痛，但尚無其他症狀，但自同年月31日起，少年劉ＯＯ
    自訴經常性的腹痛及右上腹痛、解尿困難、解尿時腹痛、腰
    痠、全身骨頭酸痛、嘔吐、排便不順、腹瀉、畏冷、發熱、
    食慾明顯不佳及全身虛弱無力等狀況，期間，並有多次血壓
    高或脈搏加速之紀錄，根據現有之資料，少年劉ＯＯ此時不
    適之症狀已相當明顯，且很可能係腹膜炎或其他內科急症之
    表徵，已達必須進行胃鏡檢查、Ｘ光或腹部超音波檢查或血
    液檢查之程度；就一般臨床常規而言，少年劉ＯＯ之症狀已
    足以讓醫師進行基本的理學檢查及安排必要之檢驗，以查明
    病因等情，有行政院醫事審議委員會於 93年12月1日以衛署
    醫字第0930203967書函及95年6月12日以衛署醫字第0950212
    411號書函所附之鑑定書可參（見相字卷第161至167 頁，原
    審卷(一)第110至118頁）。而證人林秀柔於原審亦結證稱：收
    容人之病況如依醫師診斷，有照Ｘ光之必要，少年觀護所就
    會將收容人送去作Ｘ光檢查；且少年劉ＯＯ就診時，亦有提
    供測量少年劉ＯＯ之血壓、脈搏等紀錄資料，供被告參考等
    語（見原審卷(二)第19頁）。本案被告於93年1月30日、同年2
    月 2日診治少年劉ＯＯ時，依少年劉ＯＯ主訴及少年觀護所
    提供之紀錄資料，對於少年劉ＯＯ如前所述之種種身體不適
    之明顯情狀，應均有所悉，且被告係專業醫師，並自承在少
    年觀護所擔任門診醫師已有10年以上之資歷（見原審卷(二)卷
    第83頁），對於施用毒品者之戒斷症狀及身體健康反應，當
    更為熟稔，且依其於原審所供：依照自己之專業判斷，海洛
    因戒斷症狀會與其他病灶同時產生，病患呈現消化性潰瘍或
    十二指腸潰瘍已經好幾天，且經過三次門診，病人痛到無法
    承受，如果理學檢查達到急症的情形，會建議送醫等語（見
    原審卷(二)第84頁)。則被告於93年1月30日、同年2月2日，少
    年劉ＯＯ再度因腹病症狀前來就診時，顯然應有能力且亦有
    足夠之醫療專業能夠判斷少年劉ＯＯ之病症應與海洛因海洛
    因戒斷無關聯，而可能係腹膜炎或其他內科急症之表徵，並
    應安排進一步的理學檢查及檢驗。
  (四)被告雖另以前詞置辯，但查：
  1.少年劉ＯＯ並無自少年觀護所摔落或由同房收容少年李○○
    自後用力環抱少年劉ＯＯ之腹部等情狀，業據證人林秀柔、
    少年李○○於原理結證在卷（見原審卷(二)第15至18頁），且
    證人即案發當時擔任少年戒護工作之丁○○於本院審理時亦
    證稱：在伊值班期間，少年劉ＯＯ並無摔倒之情形，且少年
    在收容期間，「放風」時就上課，不玩遊戲，少年觀護所沒
    有體育課，也沒有安排少年自由活動之時間等語（見本院卷
    第193頁)；證人即案發當時亦擔任少年戒護工作之丙○○於
    本院亦證稱：案發當天，伊從榻榻米上將少年劉ＯＯ抱起時
    ，並沒有碰到少年劉ＯＯ之腹部等語（見本院卷第194頁)，
    且少年劉ＯＯ死亡後經檢察官督同法醫師許倬憲相驗、解剖
    結果，從屍體外表所見，少年劉ＯＯ之頭面、頸部、胸及腹
    部、四肢外表均無明顯外傷，背腰臀部、泌尿生殖部亦無異
    常發現；從屍體解剖所見，頭皮無外傷、無出血，頸部皮下
    軟組織、胸腔壁、腹壁均無出血傷，各內臟器官無外力引起
    之外傷等情，亦有臺灣臺中地方法院檢察署解剖報告書在卷
    可憑（見相字卷第67至70頁）。被告及選任辯護人又未能就
    少年劉ＯＯ確有受外傷之事實，提出任何證據以實其說，被
    告辯稱少年劉ＯＯ於死亡前有摔倒及遭收容少年李○○自後
    用力環抱腹部之事實，已不可採。
  2.鑑定人許倬憲於原審復結證稱：「（辯護人問：充血的狀況
    是因為外在壓力所造成，如果壓力達到一個程度會不會有破
    洞？）依照我們之前的經驗，死亡前的壓力不會造成破洞，
    破洞應該是其他原因造成」、「（辯護人問：請說明當時破
    洞時間大概何時形成？）時間保守推論已經超過一天以上，
    也許會更久」、「（辯護人問：如果說被害人在 2月2日至3
    日之間，不小心摔倒，因為外力重大的壓力，且被害人又是
    吸毒者，會否因為沒有人及時扶起而造成腸胃破裂？）我不
    認為以外在的壓力會不小心摔倒而造成腸胃道破裂，我不認
    為會這樣」等語（見原審卷(二)第12、13頁）。另經原審函詢
    行政院衛生署醫事審議委員會有關少年劉ＯＯ之十二指腸穿
    孔，是否可能係因外力導致破裂而肇致，該委員會亦函覆稱
    ：「根據解剖報告，病人『腹腔內無出血傷；腹腔內有多量
    黃色液體，且在各內臟器官表層、網膜覆蓋有黃色已成形之
    薄層，腹腔內也可發現局部黃色化膿區；腹部各內臟器官無
    外力引起之外傷；在十二指腸前方有一處1.2公分乘以1公分
    之圓形破洞』。根據上述解剖發現，顯示病人之十二指腸穿
    孔併發腹膜炎已有一段時間，且不可能係因死亡前之外力導
    致破裂而肇致」等情，有該醫事審議委員會之鑑定書附卷可
    稽（見原審卷(一)第114、115頁）。準此，被告辯稱少年劉Ｏ
    Ｏ之十二指腸穿孔係發生在 93年2月2日至3日之半夜時刻，
    或可能係自行摔倒或遭收容少年李○○重力自後環抱所造成
    云云，均無足取。被告之選任辯護人另請求函詢林新醫院：
    被害人劉○○於送醫時是否已有十二指腸穿孔之情形，亦無
    必要。
  3.被告雖另提出法務部所定收容戒護外醫流程（見相字卷第13
    8頁)及中央健保局提供之「胃鏡檢查之臨床指引」資料，一
    再辯稱：少年劉ＯＯ之病症並未符合外醫及做胃鏡檢查之程
    度云云，但法務部所定收容戒護外醫流程在「達緊急外醫急
    診情形」欄位，僅係註記「可參考『法務部所屬各監院所提
    經收容人急收住病會實施要點』」，並非硬性規定只有該實
    施要點所列情況始能戒護外醫，且依常理，每位收容人之身
    體狀況、罹病情形不同，收容場所本即非專業醫療機構，自
    不可能照料全部病症，但考量收容人係受人身自由之拘束，
    不若一般正常人，假使收容場所之醫療設備及醫護人員已足
    資救治，當以在收容場所內醫治為原則，惟如屬重症或急症
    ，收容場所已無適當之醫療設備時，基於人道立場，自應容
    許收容人戒護外醫，使受最妥適之醫療照顧。且監所管理人
    員畢竟非醫療專業人士，前往監所看診之醫師又係特約制，
    並非常駐監所內，法務部在上開實施要點中所例示之症狀，
    無非係提供監所管理人員在處理有無戒護外醫之必要性時，
    較為具體之參考依據，對於特約醫師之專業判斷，自無拘束
    力。此由少年觀護所教導組長杜聰典於偵查中結證稱：「（
    問：少年送外醫之程序？）在所期間，少年罹有疾病會請醫
    生就診（看診），如醫生認有外醫之需要，我們就會將少年
    送外醫，如醫生認無外醫之必要，則開立藥予少年服用，同
    仁則會按照醫生之指示予少年按時服藥」、「（問：外醫與
    否之標準是否即以醫師之指示而定？）是」等語（見相字卷
    第135頁背面)，及證人林秀柔於原審所證：收容人如經醫師
    指示要照Ｘ光，少年觀護所就會依醫師指示帶收容人作Ｘ光
    檢查等語（見原審卷(二)第19頁），益可明瞭。再者，中央健
    康保險局中區分局亦函覆稱：「胃鏡檢查之臨床指引並非法
    律規範。是否進行胃鏡檢查，須經醫師臨床判斷後為之，本
    分局並無相關規定：Ｘ光檢查須經醫師臨床問診、身體檢查
    後開立，亦無相關限制。本分局網頁『專案管理』內之『證
    據醫學專區』資料，屬同儕共讀之角色，對於醫師進行胃鏡
    等檢查並無拘束力」等情，有該局 94年8月16日健保中審字
    第094010104310號函附卷可稽（見原審卷(一)第95頁）。被告
    自無從以少年劉ＯＯ之病症尚未達到法務部收容人戒護外醫
    之標準及中央健康保險局所提供「胃鏡檢查之臨床指引」內
    載之程度，推諉自己身為醫療專業人士所應善盡之注意責任
    。
  4.另依行政院衛生署醫事委員會提供之專業意見表示：「．．
    至於穿孔後引起腹膜炎致死，自病發至死亡之時間並無確切
    的資料可供參考，但臨床上在穿孔後一至二天以上才被正確
    診斷者，並不少見。即使穿孔後，如能正確診斷並予以及時
    之治療，死亡率亦會大幅隆低。至於未能及時診治潰瘍穿孔
    者，雖然其死亡率會大幅提升，但如要導致死亡，至少也應
    該要二至三天之久」等情，有該委員會第一次之鑑定書附卷
    可稽（見相字卷第166、167頁)。本案少年劉ＯＯ於93年2月
    月 2日上午始經被告看診，卻於翌日凌晨即病況急轉直下，
    於同年月3日凌晨5時17分許，即因十二指腸穿孔導致急性腹
    膜炎死亡，且依前述，少年劉ＯＯ之十二指腸穿孔係 1.2公
    分乘以 1公分之圓形破洞，行政院衛生署醫事委員會之鑑定
    意見認為少年劉ＯＯ之十二指腸穿孔併發腹膜炎已有一段時
    間，鑑定人許倬憲亦於原審證稱：保守估計產生破洞之時間
    已經超過一天以上，也許會更久等語（見原審卷(二)第12頁）
    法務部法醫研究所於審查鑑定書中亦敘明：「本案少年劉Ｏ
    Ｏ之腸穿孔與腹膜炎已有一段期間（一、兩天或更久）」等
    語（見本院卷第146頁），足見被告於93年1月30日、2月2日
    之門診中，應注意並能注意少年劉ＯＯ已有明顯之不屬海洛
    因戒斷之病症，而可能係十二指腸穿孔、腹膜炎或其他內科
    急症表徵，卻未為正確之診斷，亦未進一步安排必要之理學
    檢查及檢驗，一再延誤少年劉ＯＯ可能被救治之良機，對於
    少年劉ＯＯ最後終以十二指腸穿孔引發腹膜炎而死亡之結果
    ，自難辭其咎，其顯有過失甚明，且被告之診療疏失與少年
    劉ＯＯ之死亡結果，具有相當因果關係，殊無疑義。豈能以
    少年觀護所人員自 93年年2月2日其離所後至翌日凌晨4時許
    ，將少年劉ＯＯ送醫前，均未通知其前往救治，推諉其應負
    之過失責任。
  5.又行政院衛生署醫事審議委員會鑑定書上係記載「案件所涉
    及之主要醫療科別：臨床毒物科」，並非謂本案之鑑定係由
    委員會下之臨床毒物科人員為鑑定；另「行政院衛生署醫事
    審議委員會組織規程」雖於95年2月7日廢止，但該委員會之
    組織，係依據醫療法第98條規定設置，並以94年11月23日衛
    署醫字第0940223430號函訂定之「行政院衛生署醫事審議委
    員會設置要點」規範該委員會之運作，有行政院衛生署95年
    9月18日衛署醫字第0950040239號函存卷可參（見原審卷(一)
    第182頁），被告質疑該委員會之鑑定資格及組織合法性，
    容有誤會，併此明。
  (五)本件經送請行政院衛生署醫事審議委員會鑑定結果，亦認被
    告在診治少年劉ＯＯ之過程中，始終將少年劉ＯＯ持續性腹
    痛等症狀，判斷係海洛因之戒斷症狀，而未能及時給予進一
    步之檢查及治療，確實有疏失之處，有上開兩份鑑定書可資
    參佐。被告之選任辯護人雖另請求傳喚證人高大成（原臺灣
    臺中地方法院檢察署法醫師），但證人高大成並未實際參與
    本案之相驗或解剖事宜，且本案情節，業經實際參與本案相
    驗、解剖之鑑定人許倬憲到庭結證綦詳，復經送請行政院衛
    生署醫事審議委員會鑑定明確，自無再予傳喚證人高大成之
    必要，附此明。又被告之選任辯護人雖聲請傳訊案發當時
    少年觀護所所長周輝煌及現任所長張金福，以查明少年觀護
    所收容之少年有所謂「開八卦」（即抱腹部）之遊戲，然少
    年在收容期間，是不玩遊戲等情，已據證人丁○○證述如前
    ，是本案自無再傳訊周輝煌、張金福之必要，而本案事證已
    明確，被告之選任辯護人聲請於訊問相關之證人丁○○、丙
    ○○、周輝煌、張金福後，再將本案送請法務部法醫研究所
    鑑定或國立臺灣大學醫學院附設醫院鑑定，即無必要。又每
    位受刑人或收容人之身體狀況均不相同，某項醫療措施對甲
    病人有效，不見得對乙病人亦會發生同樣之醫療效果，是選
    任辯護人以被告之前在臺灣臺中看守所附設煙毒勒戒所，對
    類似少年劉ＯＯ之病患陳木村、黃聖祺急救有效，而反證被
    告於本案並無過失等語，亦不足作為利於被告之認定，選任
    辯護人聲請調閱黃聖祺之病歷，本院亦認無此必要。
　(六)綜上所述，被告所為辯解，均無可採。本件事證明確，被告
  業務過失致死犯行洵堪認定。
三、查被告行為後，刑法部分條文業於94年2月2日修正公布，並
    自95年7月1日起施行。有關本案之新、舊法適用比較如下：
  (一)刑法第 41條第1項前段，於刑法修正公布實行前，原規定「
    犯最重本刑為5年以下有期徒刑以下之刑之罪，而受6個月以
    下有期徒刑或拘役之宣告，因身體、教育、職業、家庭之關
    係或其他正當事由，執行顯有困難者，得以銀元300元(即新
    台幣900元）折算1日，易科罰金」，而修正公布施行之刑法
    第41條第1項前段則規定：「犯最重本刑為5年以下有期徒刑
    以下之刑之罪，而受 6個月以下有期徒刑或拘役之宣告，得
    以新台幣1000元、2000元、3000元折算 1日，易科罰金」，
    比較新舊法規定，以修正公布施行前之易科罰金折算標準較
    有利於行為人。
  (二)刑法第33條第5款關於罰金刑之規定，由「罰金：銀元1元以
    上」，修正為「罰金：新臺幣1000元以上，以百元計算之」
    ，本案關於罰金刑部分，經比較新、舊法結果，應適用被告
    行為時法即修正前刑法第 33條第5款之規定較有利於行為人
    。
  (三)又刑法第276條第2項，於刑法修正施行前，所規定之罰金係
    以「銀元」為計算單位，惟95年6月14日所增訂，並自同年7
    月1日施行之刑法施行法第1條之1則改以「新臺幣」為計算
    之單位，核此僅係計算「單位」之修正，無關刑罰之變更，
    有關罰金之計算單位，自應適用刑法施行法第1條之1之規定
    以「新臺幣」為計算單位。
三、被告為醫師，係從事業務之人，其於執行業務中因過失致人
    於死，核其所為係犯刑法第276條第2項之業務過失致人於死
    罪。原審以被告罪證明確，予以論罪科刑，固非無見，惟：
    (一)原審未及依中華民國96年罪犯減刑條例之規定予以減刑，
    已有未當；(二)被告因業務過失導致少年劉ＯＯ死亡，對被害
    人家屬造成無法彌補之傷痛，而其犯後猶飾詞卸責否認犯罪
    ，且迄今尚未與被害人家屬達成和解，犯後態度不佳，原審
    量處有期徒刑 6月，顯然過輕，亦有未當，被告上訴意旨猶
    執前詞指摘原判決不當，為無理由；至公訴人上訴意旨以原
    審刑過輕指摘原判決不當，則有理由，且原判決又有上開可
    議之處，自應由本院將原判決徹銷改判。爰審酌被告雖無任
    何犯罪紀錄，素行良好，有臺灣高等法院被告前案紀錄表可
    按，然其因醫療診察疏失，肇致少年劉ＯＯ遲誤病情，因而
    死亡，所生之損害非小，又被告係醫師之身分，長年在少年
    觀護所擔任特約門診醫師，竟未能謹慎注意少年劉ＯＯ已顯
    現在外有別於海洛因戒斷症狀之病徵，一再誤診為海洛因戒
    斷症狀，無法即時安排必要之理學檢查，究明病因，更因未
    能適時予以正確妥適之治療，終致少年劉ＯＯ死亡等醫療疏
    失情節，暨其犯後始終否認犯行，尚未與少年劉ＯＯ之家屬
    達成和解等一切情狀，量處如主文所示之刑。又被告上開犯
    罪之時間在 96年4月24日以前，合於中華民國96年罪犯減刑
    條例第2條第1項第3款之規定，應就所宣告之刑，減其刑期2
    分之1，並就所減得之刑，諭知易科罰金之折算標準。
據上論結，應依刑事訴訟法第369條第1項前段、第364條、第299
條第1項前段，刑法第2條第1項前段、第276條第2項 ，修正前刑
法第41條第1項前段，刑法施行法第1條之1第1項 、第2項前段，
修正前罰金罰鍰提高標準條例第2條 ，中華民國96年罪犯減刑條
例第2條第1項第3款、第7條、第9條，判決如主文。
本案經檢察官乙○○到庭執行職務。
中　　華　　民　　國　　96　　年　　8 　　月　　31　　日
            刑事第十庭    審判長法　官　林　照　明
                                法　官　李　平　勳
                                法　官　蔡  名  曜
上列正本證明與原本無異。
如不服本判決應於收受送達後十日內向本院提出上訴書狀，其未
敘述上訴之理由者並得於提起上訴後十日內向本院補提理由書（
均須按他造當事人之人數附繕本）。
                                書記官　劉　恒  宏
中　　華　　民　　國　　96　　年　　9　　月　　 4　　日
附錄論罪科刑法條
中華民國刑法第276條第2項
從事業務之人，因業務上之過失犯前項之罪者，處五年以下有期
徒刑或拘役，得併科三千元以下罰金。
